最高法院刑事判決　　　　　　九十四年度台上字第一二一六號
　　上　訴　人　甲○○
　　　　　　　　　　　　（在監執行中）
上列上訴人因違反毒品危害防制條例案件，不服台灣高等法院台
中分院中華民國九十三年十月六日第二審判決（九十三年度上訴
字第三００號，起訴案號：台灣台中地方法院檢察署九十二年度
偵字第一０三二九、一一０六四、一一九七三、一四九００、一
五０一七號），提起上訴，本院判決如下：
    主  文
原判決關於甲○○部分撤銷，發回台灣高等法院台中分院。
    理  由
按利益於被告之合法上訴，上訴法院誤為不合法而從程序上為駁
回上訴之判決確定者，此種程序上之判決，不發生實質上之確定
力，應逕依合法之上訴，進行審判。本件經原審判決後，於民國
九十三年十月十九日送達判決於上訴人甲○○收受，上訴人不服
原審判決，於同月二十七日提起上訴，復於同年十一月四日提出
上訴理由書，有送達證書及各該上訴書狀可憑。原審法院將卷證
送交本院審判時，僅檢附上訴人九十三年十一月四日之上訴書狀
，致本院認其上訴已逾法定期間，於九十四年一月十三日以九十
四年度台上字第一四四號判決，駁回上訴人之上訴確定。茲據原
審法院檢送上訴人九十三年十月二十七日之上訴書狀前來，核其
上訴既未逾法定期間，揆之首揭說明，本院所為上開程序上之判
決，不生實質上之確定力，應逕依合法之上訴，進行審判，合先
說明。
本件原判決認定上訴人甲○○與沈清榮（已判刑確定）共謀販賣
麻黃素（製造第二級毒品安非他命之原料）牟利，於九十二年五
月上旬，在台中市○○路附近某停車場，以新台幣一百三十五萬
元之價格，向綽號「老兄」之不詳姓名者購買二十五公斤之麻黃
素，送至屏東縣佳冬鄉○○村○○路二十九之二號戴鴻寬（通緝
中）住處，由戴鴻寬及藍翰欽（另案由原審更審中）先進行滷化
程序。嗣因戴鴻寬及綽號「阿本」之不詳姓名成年男子無力支付
購買麻黃素之價金，乃邀集上訴人、沈清榮、朱清強（已判刑確
定）及藍翰欽等人，共同基於製造第二級毒品安非他命牟利之犯
意聯絡，推由戴鴻寬製造安非他命，上訴人、沈清榮、朱清強等
人負責尋找製造之場所、化學原料及工具。同月十二日，上訴人
向不知情之陳仁清借得屏東縣恆春鎮○○里○○路一號別墅，作
為製造安非他命之場所，並與沈清榮等人購買冷藏冰箱、化學原
料及工具，運至上址。準備就緒後，戴鴻寬即於同月十六日開始
製造安非他命，將已滷化之麻黃素予以催化、過濾及低溫結晶等
程序，但尚未製成安非他命之成品時，經警於同月十七日查獲等
情，因而撤銷第一審關於上訴人部分之判決，改判論處上訴人共
同製造第二級毒品未遂（累犯）罪刑。固非無見。
惟查現行刑事訴訟制度採行改良式當事人進行主義，有關訴訟程
序之進行，以當事人間之攻擊、防禦為主軸，法院不立於絕對主
導之地位。為避免法官在調查證據以前，即對被告形成先入為主
之偏見，及因被告之自白而為有罪之預斷，並符合無罪推定原則
之理念，現行刑事訴訟法第二百八十八條第三項規定，除簡式審
判程序外，審判長就被告被訴事實為訊問者，應於調查證據程序
之最後行之。此項被訴事實之訊問，依刑事訴訟法第三百六十四
條規定，亦為第二審之審判所準用，乃事實審法院必須踐行之法
定程序，旨在使被告有辯明犯罪嫌疑之機會，及陳述有利於己之
事實，屬被告行使防禦權最重要之一環。原判決依毒品危害防制
條例第四條第二項、第六項（判決理由內誤為「第五項」，見原
判決第三十面第十六行至第十七行）等規定，論上訴人以製造第
二級毒品未遂罪，非屬適用簡式審判程序之案件，但稽之原審審
判筆錄，審判長於調查證據程序完畢後，即問：「對於本案原審
起訴書、原判決書所載認定事實經過有何意見？（一一提示朗讀
告以要旨）。」（見原審卷第二宗第一一二頁），疏未就上訴人
之被訴事實逐一予以訊問，僅以「提示」、「朗讀」起訴書及第
一審判決書，並「告以要旨」之方式，以代事實之訊問，無異剝
奪上訴人防禦權之行使，抑且有害於公平審判及程序正義，其基
此有瑕疵之審判程序所為之判決，自屬於法有違。再，上訴人於
原審辯稱其於九十二年五月十七日上午八時至九時許，利用搭載
戴鴻寬前往屏東縣佳冬鄉時，乘機折回，將製造安非他命場所內
之電源切斷拔除，圖使戴鴻寬無法完成安非他命之製造，足見上
訴人已因己意而中止犯罪等語，並請求訊問證人謝登勇（見原審
卷第一宗第一０六頁正、反面）。原判決雖謂謝登勇在偵查中已
供述明確，且上訴人亦已坦承犯行，無再傳訊之必要（見原判決
第三十面第十行至第十一行）。惟經核卷內資料，謝登勇似未於
檢察官偵查中到庭陳述，而其於警詢中就上訴人所辯之上開待證
事項，則未一語敘及（見一一０六四號偵查卷第十四頁至第十五
頁、一一九七三號偵查卷第二十九頁至第三十頁），實情究竟如
何？仍欠明瞭，原審未詳加調查，已有可議；且原判決採憑謝登
勇在警詢中所為之陳述，為不利於上訴人之認定（見原判決第十
面第十九行至第十一面第一行），但對於其陳述何以屬傳聞法則
之例外情形，而具有證據之容許性？則未加以說明論列，亦有違
誤。上訴意旨指摘關於上訴人部分之原判決違背法令，尚非全無
理由，應認此部分之原判決有撤銷發回更審之原因。
據上論結，應依刑事訴訟法第三百九十七條、第四百零一條，判
決如主文。
中　　華　　民　　國　九十四　年　　三　　月　 十七 　日
                      最高法院刑事第三庭
                          審判長法官  紀　俊　乾
                                法官  黃　正　興
                                法官  劉　介　民
                                法官  陳　東　誥
                                法官  吳　昆　仁
      本件正本證明與原本無異
                                      書  記  官
中　　華　　民　　國　九十四　年　　三　　月　 十八 　日
                                                      Ｔ
